臺灣士林地方法院民事判決
                                     109年度重訴字第37號
原      告  林阿宝  
            游竣富  
上二人共同
訴訟代理人  郭睦萱律師
複代理人    張郁姝律師
被      告  吳美惠（即杜榮華之訴訟承受人）
            杜嘉文（即杜榮華之訴訟承受人）
            杜育婷（即杜榮華之訴訟承受人）
            杜錦昌（即杜榮華之訴訟承受人）
            杜錦鑫（即杜榮華之訴訟承受人）
上五人共同
訴訟代理人  王可文律師
複代理人    林采緹律師
被      告  黃沛諠  
            陳華守  
訴訟代理人  吳美惠  
被      告  杜華照  
            洪國龍  
            黃國源  
            洪國榮  
            洪南吉  
上列當事人間請求塗銷地上權登記等事件，本院於民國110年10
月28日言詞辯論終結，判決如下：
    主  文
如附表一所示地上權存續期間定自民國一百一十年四月二十八日
起壹拾壹年。
被告吳美惠、杜嘉文、杜玉婷、杜錦昌、杜錦鑫應就如附表一所
示地上權關於被繼承人杜榮華部分辦理繼承登記後，於前項地上
權存續期間屆滿後，將該地上權登記予以塗銷。
被告黃沛諠、陳華守、杜華照、洪國龍、黃國源、洪國榮、洪南
吉於第一項地上權存續期間屆滿後，應將該地上權予以塗銷。
被告吳美惠、杜嘉文、杜玉婷、杜錦昌、杜錦鑫應就如附表二所
示建物關於被繼承人杜榮華部分辦理繼承登記後，與被告黃沛諠
、陳華守、杜華照、洪國龍、黃國源、洪國榮、洪南吉於第一項
地上權存續期間屆滿後，將如附表二所示建物如附圖占用新北市
○○區○○段○○○○地號土地上面積四十八點五九平方公尺部分拆除騰
空，並將該土地返還予原告林阿宝。
原告其餘之訴駁回。
訴訟費用百分之六十五由被告連帶負擔，餘由原告負擔。
原告假執行之聲請駁回。
    事實及理由
壹、程序方面：
一、被告杜榮華於本件審理中之民國110年1月26日死亡，其繼承
    人為吳美惠、杜嘉文、杜育婷、杜錦昌、杜錦鑫（下合稱吳
    美惠等5人），均未拋棄繼承等情，此有個人基本資料查詢
    結果、戶籍謄本、繼承系統表、本院查詢表在卷可佐（見本
    院卷一第408頁、第414頁、卷二第10頁至第16頁、第28頁）
    ，並經渠等具狀向本院聲明承受訴訟（見本院卷一第404頁
    ），經核尚無不合，應予准許。
二、本件原告起訴後，依本院囑託新北市汐止地政事務所測量地
    上物位置及面積後繪製之土地複丈成果圖（即附圖），修正
    其請求拆除之建物坐落位置及面積（見本院卷一第277頁至
    第279頁），並因杜榮華死亡而請求其繼承人即被告吳美惠
    等5人辦理繼承登記（見本院卷二第281頁至第284頁），分
    別係更正聲明、本於塗銷地上權登記之同一基礎事實，依民
    事訴訟法第255條第1項但書第2款、第256條，均應予准許，
    合先陳明。
三、被告黃沛諠、杜華照、洪國龍、黃國源、洪國榮、洪南吉（
    下與被告陳華守合稱被告黃沛諠等7人）經合法通知，未於
    最後言詞辯論期日到場，核無民事訴訟法第386條所列各款
    情事，爰依原告之聲請，准由其一造辯論而為判決。
貳、實體方面：
一、原告起訴主張：原告林阿宝、游峻富（下合稱原告，分則逕
    稱姓名）分別為新北市○○區○○段0000○0000○0000地號土地（
    重測前為臺北縣○○鎮○○○段○○○○段000○000○0○000○0地號土地
    ，下合稱系爭土地，分則稱系爭1300、1330、1340地號土地
    ）之所有人，系爭1300地號土地前於38年間設定如附表一所
    示未定期限之地上權（下稱系爭地上權）予訴外人黃順發、
    杜麥，而訴外人杜麥、杜罔市、黃秦、黃麗珠則為系爭1330
    、1340地號土地不定期限租賃（下稱系爭租賃關係）之承租
    人，如附表二所示新北市○○區○○段000○號建物即門牌號碼新
    北市○○區○○路0段000號（下稱系爭建物）坐落於系爭土地上
    ，被告（分則逕稱姓名）為訴外人黃順發、杜麥、杜罔市、
    黃秦、黃麗珠之繼承人，而繼承系爭地上權、租賃關係及建
    物，因系爭建物已老舊無經濟價值，且系爭地上權及租賃關
    存續逾數十年之久，妨礙系爭土地之經濟利用價值及所有人
    之利益，爰依照及類推適用民法第833條之1、第767條第1項
    前段、中段規定，提起本件訴訟，先位聲明訴請終止系爭地
    上權及系爭租賃關係，塗銷地上權登記，及拆除系爭建物並
    返還占用土地，備位請求定系爭地上權及系爭租賃關係存續
    期間為起訴狀繕本送達翌日起1年，期限屆滿後塗銷地上權
    登記，及拆除系爭建物並返還占用土地等語，並聲明如下：
    ㈠原告林阿宝部分：⒈先位聲明：①系爭地上權應予終止；②被
    告吳美惠等5人應就如附表一所示地上權登記次序1-3、1-11
    辦理繼承登記後，將該地上權登記予以塗銷；③被告黃沛諠
    等7人應將系爭地上權予以塗銷；④被告吳美惠等5人應就被
    繼承人杜榮華所有如附表二建物就登記次序3、11部分辦理
    繼承登記後，與被告黃沛諠等7人將系爭建物占用系爭1300
    地號土地如附圖所示面積48.59平方公尺部分拆除騰空，並
    將土地返還予原告林阿宝；⑤前項聲明願供擔保請准宣告假
    執行；⒉備位聲明：①系爭地上權存續期間定為自起訴狀繕本
    送達翌日起1年；②被告吳美惠等5人應就如附表一所示地上
    權登記次序1-3、1-11辦理繼承登記後，於前項存續期間屆
    滿後將該地上權登記予以塗銷；③被告黃沛諠等7人於前項存
    續期間屆滿後應將系爭地上權予以塗銷；④被告吳美惠等5人
    應就被繼承人杜榮華所有如附表二建物就登記次序3、11部
    分辦理繼承登記後，與被告黃沛諠等7人於第一項存續期間
    屆滿後，將系爭建物占用系爭1300地號土地如附圖所示面積
    48.59平方公尺部分拆除騰空，並將土地返還予原告林阿宝
    ；㈡原告游竣富部分：⒈先位聲明：①系爭租賃關係應予終止
    ；②被告吳美惠等5人應就被繼承人杜榮華所有如附表二所示
    建物就登記次序3、11部分辦理繼承登記；③被告應將系爭建
    物占用系爭1330地號土地如附圖所示面積31.90平方公尺部
    分拆除騰空，並將土地返還予原告游竣富；④被告應將系爭
    建物占用系爭1340地號土地如附圖所示面積1.05平方公尺部
    分拆除騰空，並將土地返還予原告游竣富；⑤前二項聲明願
    供擔保請准宣告假執行；⒉備位聲明：①系爭租賃關係存續期
    間定為自起訴狀繕本送達翌日起1年；②被告吳美惠等5人應
    就被繼承人杜榮華所有如附表二所示建物就登記次序3、11
    部分辦理繼承登記；③被告於前項存續期間屆滿後，將系爭
    建物占用系爭1330地號土地如附圖所示面積31.90平方公尺
    部分拆除騰空，並將土地返還予原告游竣富；④被告應於第
    一項存續期間屆滿後，將系爭建物占用系爭1340地號土地如
    附圖所示面積1.05平方公尺部分拆除騰空，並將土地返還予
    原告游竣富。
二、被告吳美惠等5人、陳華守則以：被告於系爭1300、1330、1
    340地號土地上興建系爭建物，按照一般常理，同一房屋建
    築於數筆土地上係基於同性質之法律關係，被告與游竣富間
    既為不定期租賃關係，被告亦持續支付原告林阿宝地租，足
    見雙方間已成立不定期租賃關係，除有土地法第103條規定
    事由外，原告林阿宝不得收回系爭土地，何況，原告先前已
    請求調整租金，今卻提起本訴，有違誠信原則；其次，縱令
    原告林阿宝與被告間僅有地上權關係，系爭建物仍有完整居
    住功能，未達不堪使用程度，亦不能以建物謄本上主要建材
    「土造」推認系爭建物已逸脫地上權原來設定目的，自不得
    終止地上權；另即便依照土地法第103條第1款規定欲收回基
    地，仍須符合房屋已達不堪使用程度之要件，惟系爭建物經
    鑑定後至少仍有11至20年使用年限，原告雖指應以出租時即
    16年間屋況判斷是否達不堪使用，然原告林阿宝於前案中81
    年間已與被告達成訴訟上和解，業已變更契約內容合意而發
    生新租賃關係，故應以系爭建物現有狀態作為判斷基礎；又
    原告林阿宝所引用最高法院見解係以房屋已達不堪使用為前
    提，與本件事實不同，不能比附援引；至系爭建物僅占用系
    爭1300地號土地48.59平方公尺，然地上權設定範圍不以建
    築物占用土地為限，周遭附屬地如在約定範圍內亦為效力所
    及，況被告迄今均依約按面積繳納繳納租金，未曾積欠；退
    步言之，如法院認定得類推適用民法第833條之1，考量系爭
    建物供被告居住三代，仍未達不堪使用程度，請求依建物存
    續年限酌定合理公平之期間等語，資為抗辯，並聲明：㈠原
    告之訴及其假執行之聲請均駁回；㈡如受不利判決，願供擔
    保請准免為假執行。
三、被告黃沛諠、黃國龍、黃國源、洪國榮、洪南吉未於言詞辯
    論期日到場，惟先前曾委任杜榮華為訴訟代理人，並提出書
    狀內容略以（見本院卷一第322頁至第330頁）：被告與原告
    林阿宝於系爭1300地號土地上亦存有不定期租賃關係，應優
    先適用土地法第103條規定，原告林阿宝不得收回土地，又
    原告先前已請求調整租金，再提起本訴有違誠信；其次，系
    爭建物仍有完整居住功能，未達不堪使用程度，原告林阿宝
    所引用最高法院見解與本件事實不同，不能比附援引；縱令
    得類推適用民法第833條之1，考量系爭建物供被告居住三代
    ，仍未達不堪使用程度，請求酌定合理公平之期間等語，資
    為抗辯，並聲明：㈠原告之訴及其假執行之聲請均駁回；㈡如
    受不利判決，願供擔保請准免為假執行。
四、被告杜華照未於言詞辯論期日到場，亦未提出任何書狀或陳
    述。
五、兩造不爭執事項（見本院卷一第219頁）：
  ㈠原告林阿宝、游峻富分別為系爭1300、1330、1340地號土地
    之所有人（108年度湖調字第590號卷第59頁至第73頁）。
  ㈡系爭1300地號土地於38年間設定系爭地上權予訴外人黃順發
    、杜麥，存續期間為不定期，而黃順發、杜麥死亡後由訴外
    人杜罔市、黃秦、黃麗珠繼承，杜罔市、黃秦、黃麗珠死亡
    後，被告等人為渠等之繼承人，而繼承系爭地上權（108年
    度湖調字第590號卷第77頁、本院卷一第102頁、第122頁至
    第160頁）。
  ㈢訴外人杜麥、杜罔市、黃秦、黃麗珠則為系爭租賃關係之承
    租人，期間為不定期，杜罔市、黃秦、黃麗珠死亡後，被告
    等人為渠等之繼承人，而繼承系爭租賃關係（108年度湖調
    字第590號卷第77頁）。
  ㈣系爭建物坐落於系爭土地上，被告等人為系爭建物之所有人
    （本院卷一第16頁至第19頁）。
  ㈤系爭地上權之租金經臺灣高等地方法院以95年度上字第295號
    判決調整為每年5萬5,552元、系爭租賃關係之租金亦經同判
    決調整為每年2萬6,880元（108年度湖調字第590號卷第81頁
    ）。
六、原告林阿宝部分：
  ㈠先位請求：
  ⒈按地上權未定有期限者，存續期間逾20年或地上權成立之目
    的已不存在時，法院得因當事人之請求，斟酌地上權成立之
    目的、建築物或工作物之種類、性質及利用狀況等情形，定
    其存續期間或終止其地上權，民法第833條之1定有明文。又
    地上權雖未定有期限，但非有相當之存續期間，難達土地利
    用之目的，不足以發揮地上權之社會機能。又因科技進步，
    建築物或工作物之使用年限有日漸延長趨勢，為發揮經濟效
    用，兼顧土地所有人與地上權人之利益，民法物權編乃於99
    年2月3日增訂第833條之1，明定土地所有人或地上權人均得
    於逾20年後，請求法院斟酌地上權成立之目的、建築物或工
    作物之各種狀況而定地上權之存續期間；或於地上權成立之
    目的不存在時，法院得終止其地上權（參見該法條之立法理
    由）。且此修正後之規定，於99年1月5日修正之條文施行前
    未定有期限之地上權，亦適用之（參見民法物權編施行法第
    13條之1）。準此，法院依上開規定，決定存續期間或准否
    終止地上權，自應就地上權成立之目的是否尚存在、建築物
    或工作物之種類、性質及利用狀況是否合於原約定之使用方
    法等情狀綜合觀察，俾判斷地上權人就土地之利用，是否符
    合土地最大利用效益。
　⒉經查，系爭地上權設定相關資料雖已銷毀在案（見本院卷一
    第36頁），惟系爭1300地號土地於38年間設定系爭地上權，
    存續期間為不定期，被告因繼承而為地上權人，又系爭建物
    坐落於該土地上，面積達48.59平方公尺等情，為兩造所不
    爭執如前，並有新北市汐止地政事務所109年8月13日複丈成
    果圖可資為憑（見本院卷一第254頁），再參照系爭1300地
    號土地於35年間登記地目為「建」，嗣後即設定系爭地上權
    ，設定面積為62.07平方公尺，且原告先前數度對被告或其
    被繼承人提起確認地上權、塗銷地上權登記、調整租金等民
    事訴訟中，均敘及系爭1300地號土地為房屋建築基地等情，
    此有土地登記簿在卷足佐（見本院卷一第102頁至第106頁）
    ，以及本院85年度訴字第1343號、臺灣高等法院95年度295
    號、本院106年度訴字第1639號民事案卷可參，綜合考量系
    爭1300地號土地使用地目、系爭地上權設定未定期限及其面
    積範圍，暨兩造歷來訴訟過往，堪可認定系爭地上權之成立
    目的，係供地上權人在其上興建房屋居住使用。
　⒊系爭地上權之設定目的既係作為房屋基地，自應審查其上工
    作物之種類、性質及利用狀況是否符合原約定目的。查系爭
    建物由被告杜榮華一家人（其中杜榮華已歿，指被告吳美惠
    等5人）居住等情，業經本院履勘確認無訛（見本院卷一第2
    44頁），並有現場照片供參（見本院卷一第294頁至第298頁
    ）。又系爭建物經本院囑託新北市建築師公會進行鑑定後，
    由該公會指派江星仁、辛惠罃建築師辦理鑑定事宜，先經現
    場會勘、拍照並測量尺寸、繪製平面示意圖，再進行柱樑鋼
    筋配置之掃描作業，及以「反彈錘」進行「反彈錘試驗法」
    檢測混凝土抗壓強度，並綜合材料規格、樓層載重、基地地
    盤分類等項目評估耐震能力等，而得出鑑定結論如下；系爭
    建物現況共有二層，分別為60.50、70.67平方公尺，總面積
    共計為131.17平方公尺，主要建材已非土造，部分為鋼筋混
    凝土加強磚造，部分為磚造，且依據該建物外觀樣式、格局
    、建築材料、規模，研判屋齡約有30年，亦即約於80年間左
    右興建完成，又系爭建物整棟耐震能力不足，如欲補強至一
    般正常水準，估算經費為200萬元，倘依照該建物現有狀態
    ，於正常使用及維修情形下，考量其耐震能力不足、漏水嚴
    重，且無建照及使用執照屬於違章建築，扣除前開折損年限
    ，暨現已使用約30年，尚可使用11年等節，有新北市建築師
    公會110年4月28日鑑定報告書（下稱系爭鑑定報告）可佐。
    是以，斟酌系爭建物迄今尚供人居住，現況亦堪以使用，亦
    未逾系爭地上權原成立之目的與設定之範圍，可認系爭地上
    權現仍有存續之必要。
　⒋原告林阿宝雖另主張系爭建物僅占用系爭1300地號土地48.59
    平方公尺，就超過該部分面積之地上權應予終止云云（見本
    院卷二第300頁至第301頁），惟系爭地上權之目的係供房屋
    建築基地使用，系爭建物亦未逾越設定之面積，均如前述，
    而地上權之範圍，本不以建築物或其他工作物等本身占用之
    土地為限，其周圍之附屬地，如房屋之庭院，或屋後之空地
    等，如在設定之範圍內，不得謂無地上權之存在，故系爭建
    物面積雖未達系爭地上權設定之全部範圍62.07平方公尺，
    尚剩餘13.48平方公尺（計算式：62.07－48.59＝13.48），然
    比對原告所提出之位置照片及示意圖（見本院卷二第324頁
    至第326頁），足見該處土地緊鄰系爭建物，堪認乃房屋周
    遭附屬空地，可得適度間隔與其他房屋間之距離，藉以維護
    居住環境安寧及品質，仍符合系爭地上權設定目的，而有存
    在之必要性，原告遽以系爭建物占用系爭1300地號土地以外
    部分之地上權成立目的已不存在云云，難認可採，亦無再行
    測量系爭建物占用範圍外面積之必要（見本院卷二第109頁
    ），併予敘明。
　⒌是以，原告林阿宝先位主張依照民法第833條之1規定，請求
    判決終止系爭地上權，並塗銷地上權登記、拆屋還地，於法
    尚屬無據。
  ㈡備位請求：
　⒈查，系爭地上權並未定有期限，存續期間自38年間迄今，早
    已逾70年之久，已如前述，故原告林阿宝請求法院酌定存續
    期間，核屬有據。審酌系爭地上權係供房屋基地為成立之目
    的，經新北市建築師公會進行鑑定後，可知系爭建物存在已
    約30年，依照一般建築工程實務，系爭建物為鋼筋混凝土加
    強磚造，研判可使用年限大約50年，考量該屋建造時未委託
    建築師辦理設計及監造，又未經地方主管建築機關審核發照
    ，亦非由營造廠商施工，而未核發使用執照，相當於違章建
    築，使用年限至少折損10％即5年，又系爭建物耐震能力不足
    ，亟待進行補強，如維持現況，則使用年限至少折損15％即7
    .5年，且系爭建物室內外表面因未採用磁磚或油漆等裝修材
    料，亦未積極維修，導致防漏水功能欠佳，鋼筋容易生鏽，
    影響結構體耐久性，使用年限至少折損3％即1.5年，綜合前
    開諸種折損因素，且不計入結構補強與使用執照重複計算部
    分，則系爭建物在目前使用及維修情形下，亦即不進行結構
    補強、不補辦使用執照、不積極維修漏水問題等，仍有11年
    使用年限（計算式：50－30－7.5－1.5＝11），此有系爭鑑定報
    告可資為憑。另考量系爭建物面臨汐止區主要幹道大同路，
    交通往來便利，系爭1300地號土地供作系爭建物基地，由被
    告吳美惠等5人居住至今，渠等合法居住權益固應受保護，
    然系爭建物迄今已享有相當期間利用土地之利益，而原告所
    有房屋緊鄰系爭建物，倘若系爭1300地號土地持續無法收回
    自用，不僅有礙於土地所有權人之利用，亦不能充分發揮經
    濟價值。是以，本院衡量兩造權益保障及社會經濟發展之需
    要、系爭鑑定報告之意見及系爭地上權利用目的、種類、性
    質、迄今使用期間等一切情狀，認本件應定存續期間為自系
    爭鑑定報告作成日110年4月28日起算11年，原告林阿宝請求
    期間定自起訴狀繕本送達翌日起1年，則顯然過短，並非可
    採。至於原告林阿宝雖質疑系爭鑑定報告依照被告單方說詞
    判斷系爭建物使用30年，及使用年限尚應扣除5年云云（見
    本院卷二第298頁至第299頁），然而，系爭鑑定報告係經現
    場會勘、測量後，由建築師依據系爭建物外觀樣式、格局、
    建築材料、規模等，研判該屋約於80年間興建完成，屋齡約
    30年（見系爭鑑定報告第7頁），並非單憑被告說詞判斷已
    使用期間，原告林阿宝所指顯屬誤解；再者，系爭建物相當
    於違章建築，使用年限至少折損5年，如維持現況不進行結
    構補強，使用年限至少折損7.5年，而結構補強前提為補辦
    使用執照，因兩者有所重疊，故不予重複扣減等情，亦經系
    爭鑑定報告詳為說明（見該報告第7頁），尚屬合理妥當，
    原告林阿宝仍主張就違章建築部分應再行扣減5年云云，難
    謂有據。
  ⒉按所有人對於無權占有或侵奪其所有物者，得請求返還之。
    對於妨害其所有權者，得請求除去之。有妨害其所有權之虞
    者，得請求防止之，民法第767條第1項定有明文。原告林阿
    宝訴請定系爭地上權存續期間，經本院酌定存續期間如前，
    而系爭地上權於前開存續期間屆滿後，地上權登記即妨害原
    告林阿宝之所有權，系爭建物亦不具有使用系爭1300地號土
    地之合法權源，原告為此提起將來給付之訴，難謂無預為請
    求之必要，應屬有據。又地上權之塗銷，性質上乃不動產物
    權之處分行為，於繼承人因繼承取得地上權之情形，依民法
    第759 條規定，非經辦理繼承登記，無從為地上權之塗銷登
    記。被告吳美惠等5人雖繼承杜榮華關於系爭地上權及建物
    之權利，然渠等自承尚未辦理登記，對於原告請求應辦理繼
    承登記一事亦無意見（見本院卷二第377頁），從而，原告
    林阿宝訴請被告吳美惠等5人應就系爭地上權及建物辦理繼
    承登記，並與其餘被告於系爭地上權存續期間屆滿後，塗銷
    地上權登記，以及騰空拆除占用系爭1300地號土地面積如附
    圖所示之系爭建物，暨返還該部分土地，為有理由。
　⒊被告吳美惠等5人、陳華守雖辯稱對系爭1300地號土地除有系
    爭地上權外，亦包含不定期限租賃法律關係，依照土地法第
    103條規定不得任意收回該租用基地云云（見本院卷二第348
    頁至第352頁），然而，原告林阿宝明白否認兩造間就系爭1
    300地號土地存有不定期限租賃，被告自應舉證以實其說。
    查，被告固以同一房屋建築於數筆土地上係基於同性質之法
    律關係，系爭1330、1340地號土地上既存有不定期租賃關係
    ，系爭1300地號土地亦同云云，並舉出杜榮華具名之存證信
    函及本院提存書為證（見本院卷一第74頁、第76頁），惟縱
    令兩造就系爭1330、1340地號土地上存有不定期租賃關係，
    不當然代表系爭1300地號土地可為相同推論，其次，核以存
    證信函及提存書上雖記載「租金」文字，惟民法關於物權地
    上權章節中，對於利用地上權之對價亦稱為「地租」，尚難
    僅以「租金」用語而逕認存有租賃關係。何況，對照兩造間
    歷來關於系爭土地之諸多涉訟，均表明系爭1300地號土地為
    地上權關係，系爭1330、1340地號土地始屬不定期限租賃等
    情，此有本院85年度訴字第1343號、臺灣高等法院95年度29
    5號、本院106年度訴字第1639號民事判決供參（見108年度
    湖調字第590號卷第75頁至第127頁），益徵兩造間就系爭13
    00地號土地僅存有地上權法律關係，被告抗辯亦有不定期限
    租賃法律關係，顯屬誤會，更不能據以適用土地法關於基地
    租賃之相關規定。
  ⒋被告吳美惠等5人、陳華守又辯稱：原告林阿宝曾於106年間
    訴請調整租金遭敗訴，卻又提起本件訴訟，有違誠信原則云
    云（見本院卷二第352頁至第354頁），惟地上權設定後，如
    原定地租給付有顯失公平情況，得依民法第835條之1規定請
    求法院增減，而對於未定期限之地上權，當事人可依法訴請
    法院定地上權存續期間，原告提起另案及本件訴訟，均為法
    律明文規定之權益，而屬正當權利之行使，何況，兩者立法
    目的亦有不同，前者係在維持地上權之前提下保障地租給付
    之公平原則，後者則兼衡當事人利益及促進土地利用經濟價
    值，尚無從以原告因調整租金不成後提起本件訴訟一事，進
    而推論其有違誠實信用原則，故被告所辯，尚屬無據。
　⒌是以，原告林阿宝備位請求定存續期間，確有依憑，經本院
    酌定存續期間應自系爭鑑定報告作成日110年4月28日起算11
    年，又原告林阿宝請求被告吳美惠等5人就系爭地上權及建
    物辦理繼承登記，並預為請求於系爭地上權存續期間屆滿後
    ，被告應塗銷地上權登記及拆屋還地，自屬有據。
七、原告游竣富部分：
  ㈠兩造均不否認就系爭1330、1340地號土地間存有系爭租賃關
    係，且為不定期限，又該等土地面積各為31.90、1.05平方
    公尺，全數為系爭建物所占用等情，亦有土地登記第一類謄
    本、新北市汐止地政事務所109年8月13日複丈成果圖可佐（
    見108年度湖調字第590號卷第71頁、第73頁、本院卷一第25
    4頁），足見系爭租賃關係乃供作租用基地建築房屋，應堪
    以認定。
  ㈡原告游竣富固主張不定期租用基地建築房屋之租賃關係，與
    地上權有相類似之處，應作相同處理，依此法理可類推適用
    民法第833條之1規定，由法院定存續期間或予以終止云云（
    見本院卷二第291頁至第296頁），然而，租用基地建築房屋
    與供房屋基地之地上權，兩者行使外觀上雖有類似，然究其
    權利本質仍有顯著不同，前者為債權關係，立法者為鞏固承
    租人地位，加強其保護，不僅可依照民法第422條之1、土地
    法第102條規定，請求出租人為地上權之登記，且縱令登記
    為地上權後，原租賃關係不因此消滅仍可並存，租用基地建
    築房屋之承租人亦可本於原有租賃契約主張權利，諸如援用
    民法第451條規定等（最高法院64年度第5次民庭庭推總會議
    決議㈤可參），何況，土地法第103條復明定除有例外情形，
    出租人不得收回租用建築房屋之基地，更加凸顯對房屋基地
    承租人之特殊保障，益徵租用基地租賃關係與地上權間具有
    顯著差異，原告游竣富僅執兩者權利外觀上具有相類似之處
    ，進而主張同類事實應為相同處理云云，已難謂可採。
　㈢又按租地建屋契約，非有相當期限不能達其建屋使用之目的
    ，當事人雖未明定租期，惟參諸民法第449條第3項規範意旨
    ，及依契約目的並探求當事人之真意，非不得認為定有租至
    房屋不堪使用時止之期限。系爭租賃關係雖未明定租期，然
    屬於租用基地建築房屋之性質，已如前述，惟揆諸上揭說明
    ，系爭租賃關係非不能認為定有租約至系爭建物不堪使用之
    期限，亦即屬於定有期限之租約，倘使如此，則系爭租賃關
    係與未定期限之地上權是否仍具有類似性，而得另由法院予
    以終止或定不同之租賃存續期間一節，亦非無疑（最高法院
    110年度台上字第195號判決意旨可資參照），原告游竣富雖
    以相類似者應為相同處理及舉重明輕之法理，請求類推適用
    民法第833條之1規定云云，卻未能詳為說明理由或舉證具備
    前開要件，僅羅列實務上其他判決、大法官不同意見書為佐
    （見108年度湖調字第590號卷第51頁至第57頁、本院卷二第
    308頁至第323頁），尚不足以令本院對其產生有利之心證，
    故原告游竣富請求終止系爭租賃關係或定存續期間一事，洵
    屬無據。
　㈣是以，原告游竣富既無法說服系爭租賃關係與地上權為相類
    情形應為相同處理，則其主張類推適用民法第833條之1規定
    ，先位訴請終止系爭租賃關係及拆屋還地，備位請求定存續
    期間暨期間屆滿後拆除屋還地，難謂有理，自不能准。
八、綜上所述，原告林阿宝備位請求定系爭地上權存續期間，並
    預為請求於存續期間屆滿後，被告應塗銷地上權登記及拆除
    其上系爭建物暨返還占用土地，為有理由，應予准許，逾此
    範圍之請求，均無理由，則應予駁回。又原告先位之訴既經
    駁回，其假執行之聲請失其附麗，併予駁回。
九、本件事證已臻明確，兩造其餘主張陳述及所提之證據，經審
    酌後於本件判決結果無影響，爰不逐一論述，附此敘明。
十、據上論結，原告之訴為一部有理由、一部無理由，判決如主
    文。
中　　華　　民　　國　   110　　年　　11 　月　　30  日
                  民事第三庭 法　官  劉育琳
以上正本係照原本作成。
如對本判決上訴，應於判決送達後20日內向本院提出上訴狀，若
委任律師提起上訴者，應一併繳納上訴審裁判費，否則本院得不
命補正逕行駁回上訴。
中　　華　　民　　國　　110 　年　　11　　月　　30　　日
                             書記官  邱勃英
附表一：
權利種類 坐落土地 登記次序 登記權利人 登記日期 字號 登記原因 權利範圍 存續期間 設定權利範圍 地上權 新北市○○區○○段0000地號土地 1-3 杜榮華 104年3月23日 汐地字第033810號 繼承 公同共有1/2 不定期限 62.07平方公尺   1-4 黃沛諠         1-5 陳華守         1-6 杜華照         1-7 洪國龍         1-8 黃國源         1-9 洪國榮         1-10 洪南吉         1-11 杜榮華 104年3月24日 汐地字第033840號 同上 同上     1-12 黃沛諠         1-13 陳華守         1-14 杜華照         1-15 洪國龍         1-16 黃國源         1-17 洪國榮         1-18 洪南吉       
附表二：
門牌號碼 坐落土地 登記次序 所有權人 登記日期 登記原因 權利範圍 新北市○○區○○路0段000號（同區長安段818建號） 新北市○○區○○段0000○0000○0000地號土地 3 杜榮華 104年3月24日 繼承 公同共有1/2   4 黃沛諠      5 陳華守      6 杜華照      7 洪國龍      8 黃國源      9 洪國榮      10 洪南吉      11 杜榮華 同上 同上 同上   12 黃沛諠      13 陳華守      14 杜華照      15 洪國龍      16 黃國源      17 洪國榮      18 洪南吉